臺灣高等法院臺中分院民事判決
110年度上易字第285號
上  訴  人  文心雕龍管理委員會

法定代理人  任芊蓉  
訴訟代理人  梁晶晶  
被  上訴人  王嬌曄  


兼  上一人
送達代收人  羅文明  
上列當事人間請求不當得利等事件，上訴人對於中華民國110年2
月18日臺灣臺中地方法院109年度訴字第1951號第一審判決提起
上訴，本院於民國110年7月13日言詞辯論終結，判決如下：
    主  文
上訴駁回。
第二審訴訟費用由上訴人負擔。
    事實及理由
一、被上訴人主張：
  ㈠被上訴人為文心雕龍社區(下稱系爭社區)B棟門牌號碼臺中市
    ○○區○○路○段000巷000號0樓（0000建號，下稱系爭房屋）之
    所有權人，應有部分各二分之一，被上訴人係於民國86年3
    月遷入居住。系爭房屋權狀之登記總面積(含陽台及共有部
    分)，合計276.638189平方公尺，換算坪數為83.68坪。另系
    爭房屋住戶按與建商之買賣契約書或分管契約，約定專用隔
    壁露臺（空間位置在0之0號屋頂，下稱系爭露台）迄今，被
    上訴人有後門通往系爭露台，而0之0號一到四樓並無公用樓
    梯到達系爭露台。系爭露台於108年7月前，管委會係以20.2
    8坪計算收費基礎，故被上訴人自86年3月起至108年7月前，
    係被以103.96坪（計算式：83.68＋20.28＝103.96）為基礎計
    收管理費。然而，約定專用部分的坪數，本不應計入管理費
    收取的坪數。被上訴人自86年2月遷入以來，已盡力維護並
    定期修繕系爭露台，已花費數10萬元費用，如令被上訴人就
    系爭露台的使用坪數，再支付管理費，對約定專用人並不公
    平。
　㈡管理費收費辦法所稱實際坪數，應指建物登記謄本所登記之
    坪數，並不包括系爭露台之坪數。故上訴人自86年3月起至1
    08年7月止，共溢收被上訴人管理費13萬1,009元。爰依不當
    得利之法律關係，請求上訴人返還。
二、上訴人則以：
  ㈠否認被上訴人所提出露台使用權證明書之真正，被上訴人並
    無專用使用系爭露台之權利。被上訴人所稱的系爭露台，應
    為公寓大廈之樓地板及屋頂構造，依公寓大廈管理條例（下
    稱管理條例）第7條第3款規定，不得約定專用。且系爭露台
    應屬管理條例第16條第2項所稱之「開放空間」、「防空避
    難設備處所」或消防逃生路線，倘約定由被上訴人專用，將
    妨礙社區其他住戶出入，違反管理條例第16條第2項規定。
    另系爭露台約定由被上訴人專用，亦與系爭露台的設置目的
    及通常使用方法有違，違反管理條例第9條第2項。從而，系
    爭露台縱有約定由被上訴人專用，亦屬無效。
  ㈡社區規約第17條所規定之「償金」，並非管理費。約定專用
    部分，縱符合規約第17條第1項但書不用支付償金，但仍須
    支付管理費。被上訴人尚不得援引規約第17條第1項但書之
    內容，主張使用系爭露台不用支付償金，所以也不用支付管
    理費。
　㈢社區之組織規約第12條所稱之「住戶坪數」，及管理費收費
    辦法第4點所稱之「實際坪數」，解釋上應係指「實際使用
    坪數」而言。以系爭房屋為例，即包含建物權狀登記坪數＋
    系爭露台使用坪數。被上訴人王嬌曄曾擔任三任主委、三任
    財委、一任監委，系爭房屋歷來均按照「權狀登記坪數加實
    際使用露台坪數」收取管理費，被上訴人亦均無異議，足見
    上訴人並無溢收管理費。
　㈣縱認上訴人有溢收管理費，惟被上訴人溢繳管理費之不當得
    利返還請求權之時效亦僅有5年，上訴人爰提出時效抗辯。
三、原審就被上訴人依不當得利之法律關係請求返還溢繳管理費
    部分，為上訴人一部勝訴、一部敗訴之判決，即判命上訴人
    應給付被上訴人8萬6,910元，及自109年7月3日起至清償日
    止，按年息5%計算之利息，並附條件為准免假執行之宣告。
    上訴人就其敗訴部分不服，提起上訴(被上訴人就其敗訴部
    分，包括被上訴人依侵權行為之法律關係請求上訴人賠償精
    神慰撫金10萬元及登報道歉部分，未聲明不服，已經確定，
    不在本院審理範圍)，其上訴聲明：㈠原判決不利於上訴人部
    分廢棄。㈡上開廢棄部分，被上訴人在第一審之訴及假執行
    之聲請均駁回。被上訴人則答辯聲明：上訴駁回。
四、兩造爭執及不爭執事項：
　㈠不爭執之事項（原審卷第254～255頁）：
    ⒈被上訴人為系爭房屋之所有權人（應有部分各2分之1）及
      住戶，自86年3月遷入居住。
    ⒉系爭房屋登記總面積為208.02平方公尺、陽台面積5.33平
      方公尺、共有部分權利範圍面積63.288189平方公尺，合
      計276.638189平方公尺（原審卷第22頁），換算後坪數為
      83.68坪（計算至小數點後兩位。原審卷第20頁、第22頁
      ）。系爭房屋住戶自86年3月起實際專用隔壁露臺（空間
      位置在0之0號屋頂）迄今，被上訴人有後門通往該露台。
      但0之0號一到4樓並無公用樓梯至系爭露台（原審卷第155
      頁、第223～224頁）。系爭露台坪數於108年7月以前管委
      會計算基礎為20.28坪（原審卷第21頁），於108年8月以
      後管委會計算基礎改為19.79坪。
    ⒊上訴人自86年3月起至108年7月前，以103.96坪為基礎計算
      被上訴人應繳納之管理費（原審卷第21頁）。
    ⒋系爭社區之區分所有權人會議(下稱區權會)於108年7月第
      八案表決通過，管理費依地政機關之建物謄本上面積計算
      ，並於108年8月開始實施（原審卷第27頁）。
    ⒌目前上訴人社區委任管理公司為96年進駐。
    ⒍105年7月修訂之規約第17條內容如原審卷第85頁，目前可
      以查證的最早資料，即96年3月31日的規約也有相關規定
      。
    ⒎系爭社區於107年間因電梯老舊需經費修繕更新，需調漲管
      理費，再加上總幹事調出謄本之後發現管理費計算坪數有
      誤差，故社區108年5月份管委會會議決議辦理坪數誤差調
      整，當時被上訴人王嬌曄為社區主委。
    ⒏被上訴人為第三手住戶。王嬌曄曾擔任過三次主委、三任
      財委、一任監委（不是連任）。
    ⒐系爭露台之使用面積無法做產權登記。
    ⒑系爭公寓大廈為79年9月5日建築完成，使用執照字號為79
      年○○○○字第0000號（原審卷第22頁）。
    .機械停車位（非公共車位，住戶個人專用）每個位置每月
       300元；平面車位（非公共車位，住戶個人專用）每月20
       0元。從社區開始就這樣計算。
  ㈡本件爭點(原審卷第255頁)：
    ⒈被上訴人使用之系爭露台，是否符合規約第17條內容，例
      外不用支付償金？被上訴人是否因分管契約而擁有系爭露
      台之專用權？該約定是否有效？
    ⒉自94年6月起至108年7月止，上訴人可否以實際使用坪數（
      包含使用系爭露台），計算被上訴人之管理費？或僅得依
      建物登記坪數計算管理費？
    ⒊被上訴人若有溢繳管理費，其不當得利返還請求權之時效
      為何？
五、得心證之理由：　　　
　㈠被上訴人是否因分管契約而享有系爭露台之專用權？該約定
    是否有效？
　　⒈按約定專用部分係指公寓大廈共用部分經約定供特定區分
      所有權人使用者，管理條例第3條第5款定有明文。又契約
      固須當事人互相表示意思一致始能成立。但所謂互相表示
      意思一致，不限於當事人直接為之，其經第三人為媒介而
      將當事人互為之意思表示從中傳達而獲致意思表示一致者
      ，仍不得謂契約未成立。公寓大廈之買賣，建商與各承購
      戶分別約定，該公寓大廈之共用部分或其基地之空地由特
      定共有人使用者，除別有規定外，應認共有人間已合意成
      立分管契約。又倘共有人已按分管契約占有共有物之特定
      部分，他共有人嗣後將其應有部分讓與第三人，除有特別
      情事外，其受讓人對於分管契約之存在，通常即有可得而
      知之情形，從而為維持法律秩序之安定性，受讓人即應受
      分管契約之拘束（91年度台上字第2477號、98年度台上字
      第633號、98年度台上字第1570號民事判決，司法院大法
      官釋字第349號解釋理由書參照）。準此，建商於公寓大
      廈建築完成取得大部分之所有權後，非不得事先與各承購
      戶分別於買賣契約約定，就共用部分或專有部分先為規畫
      ，其共用部分可先約定為專用，專有部分亦得先指定為約
      定共用部分後，再指定為專用。各區分所有權人應受原先
      約定之拘束。經查：
　　　⑴被上訴人主張系爭公寓大樓之建商即甲○○○有限公司在出
        售房屋、停車位、專用露台時，會交付第一手承購戶露
        台所有權證明書、車位所有權證明書等情，業據其提出
        上開證明書為證（原審卷第33頁、267頁）。另被上訴
        人則為86年3月遷入，為第三手住戶（原審卷第122頁）
        。上訴人固否認上開露台證明書之真正，惟經原審當庭
        勘驗被上訴人所提出其向前手購買之不動產買賣合約書
        及合約書內所附建商開立給第一手承購戶露台所有權證
        明書、車位所有權證明書，該證明書與不動產賣賣合約
        書之原本裝訂在一起，且因年代久遠，紙張略有泛黃，
        其中也因騎縫章、印章轉印，有些許紅漬之情事（原審
        卷第253頁），堪認系爭露台所有權證明書應屬可信。
　　　⑵另系爭露台的專用約定，縱未記載在規約中（原審卷第2
        24頁），然參照上開實務見解，仍可認系爭社區全體區
        分所有權人已就系爭露臺成立約定專用之分管契約。故
        上訴人抗辯：全體區分所有權人否認就系爭露台有與被
        上訴人為專用之約定，自非可採。
　　⒉上訴人另抗辯系爭專用露台違反管理條例第7條之限制等語
      ，惟查：
　　　⑴系爭大樓0之0號一樓至四樓，並無所謂共用樓梯通往系
        爭露台，此為兩造所不爭執。
　　　⑵依系爭公寓大廈使用執照之竣工平面圖，亦標示系爭露
        台之空間為「露台」，並非屋頂或樓頂平台或防空避難
        設備處所(原審卷第339頁)。故系爭露台並非0之0號一
        樓至四樓房屋之「樓頂平台」，可知，系爭露台於建商
        建造之初，即非作為0之0號一樓至四樓之「開放空間」
        或「消防逃生路線」。
　　　⑶再觀諸現場照片可知，0之0號各樓層住戶與0之0號各樓
        層住戶所共用之樓梯間，另有樓頂平台，該樓頂平台在
        0之0號0樓頂（原審第155頁、183頁），在在足證系爭
        露台本非作為0之0號各樓層住戶及0之0號各樓層住戶之
        「消防逃生路線」之用，亦非所謂公寓大廈之「屋頂」
        。
　　  ⑷承前，系爭露臺並非公寓大廈基礎、主要梁柱、承重牆
        壁、樓地板及屋頂之構造，亦非開放空間或防空避難設
        備處所。故系爭露臺之約定專用，即與管理條例第7條
        第3款、第16條第2項之規定無涉。
　　　⑸況系爭公寓大廈為79年9月5日建築完成，有使用執照在
        卷可稽。而管理條例係於84年6月30日施行，依同條例
        第55條第1項規定，本條例施行前已取得建造執照之公
        寓大廈，不受第7條各款不得為約定專用部分之限制。
        則上訴人主張系爭露台之約定專用，違反管理條例第7
        條之規定，亦屬無據。
　　⒊上訴人另主張，系爭露台之使用，違反管理條例第9條第2
      項，應依設置目的及通常使用方法為之等規定，應屬無效
      等語。惟觀諸卷附系爭露台現場照片，被上訴人就系爭露
      台目前使用為擺放些許植物盆栽及晾曬衣物空間（原審卷
      第49頁、155～157頁、第211～213頁），與露台之設置目的
      及通常使用方法並無違背。上訴人此部分之主張自無理由
      。
　　⒋基上，被上訴人專用之系爭露台，係基於承購戶與建商間
      之分管協定而來，且無違反管理條例之相關規定，則被上
      訴人因分管契約而取得系爭露台之專用權，自屬有效。
　㈡被上訴人使用之系爭露台，符合社區規約第17條之內容，例
    外不用支付償金：
　　⒈依105年7月8日修訂之規約第17條「約定專用部分或約定共
      用部分使用償金繳交或給付」之第1項第1款記載：「共用
      部分之約定專用者或專有部分之約定共用者，除有下列情
      形之一者外，應繳交或給付使用償金。一、依與起造人或
      建築業者之買賣契約書或分管契約書所載已擁有停車空間
      持分者，或該契約訂有使用該一共用部分或專有部分之約
      定者。」（原審卷第85頁）。對照規約第12條「公共基金
      、管理費之繳納」之用語（原審卷第83頁），可知規約第
      17條所稱之「償金」，與所謂「管理費」並不相同。規約
      第17條之償金，係在探討使用者，除了管理費以外，需不
      需要依「使用者付費」的精神，再「額外」支付償金。而
      如果是依照「分管契約」使用共用部分者，即毋庸於管理
      費之外，另外再支付償金。
　　⒉本件被上訴人係基於分管契約而取系爭露台之使用權，自
      符合規約第17條例外不收取「償金」之規定。則上訴人自
      不得依規約第17條之規定，主張被上訴人應支付「償金」
      ，並以此作為另外收取管理費之依據。
　㈢上訴人可否以實際使用坪數（即包含系爭露台），計算被上
    訴人之管理費？或僅得依建物登記坪數計算？
　　⒈依105年7月8日修訂之規約第12條第2項規定：「管理費由
      各區分所有權人按其共有之應有部分比例分擔之或依區分
      所有權人會議之決議分攤之」（原審卷第83頁）。而上訴
      人自承自94年6月起至108年7月止，區權會針對「約定專
      用部分」之坪數，是否需繳納管理費，並無任何決議紀錄
      可按（原審卷第262頁）。
　　⒉依90年7月以前適用之文心雕龍社區組織規約第12條管理費
      繳款管理記載：「一、住戶管理費繳納標準如下，以50坪
      為基數。50坪以上之管理費＝50×40元＋（住戶坪數－50）×2
      0元。50坪以下之管理費＝50×40元－（50－住戶坪數）×20元
      （原審卷第103～105頁）。另依文心雕龍大廈管理費收費
      辦法第4點、管理費收費標準：每戶以700元+25元×實際坪
      數+平面停車位（每個位置200元）＋機械停車位（每個位
      置300元＝當月應繳管理費）（原審卷第96頁）。則本件主
      要爭點在於上開所稱之「住戶坪數」、「實際坪數」，究
      應解釋為住戶建物登記謄本（或稱權狀）所登記之實際坪
      數，或住戶實際「使用」之坪數。
　　⒊本院認為：
　　　⑴依系爭社區108年7月12日之108年度區權會第八案記載「
        案由：關於計算管理費的坪數有誤差，修正誤差的坪數
        討論案。說明：委員會發現N年前統計管理費收費依據
        的坪數有些誤差。建議：經過委員會會議通過辦理，管
        委會為修正坪數的誤差，提供地政機關登記之面積資料
        給各區分所有權人，請您核對建物權狀上所載面積資料
        是否相符合。若有出入的，請向管理室核對更正。以上
        提交本年度的區分所有權人會議，經區分所有權人會議
        決議後，修正誤差，並於108年8月開始實施。決議：經
        會議討論表決通過，依地政機關之建物謄本上的面積計
        算，並於108年8月開始實施」（原審卷第27頁）。可認
        所謂實際坪數，當指建物登記謄本上登記面積坪數而言
        。
　　　⑵另系爭社區108年7月12日之108年度區權會臨時動議及決
        議案第一案記載「關於0-0-0F及系爭房屋（0-0-0F）頂
        樓平台或露台的坪數使用，將此納入管理規約規範。說
        明：頂樓平台或露台是大家共同持分的，若有私人使用
        ，使用者應付費。建議：全面清查社區有使用到公共空
        間的部分，一併討論。決議：經會議討論，交由下屆委
        員會討論處理」（原審卷第27頁）。可知，針對系爭房
        屋使用系爭露台坪數之問題，108年7月12日以前，區權
        會或規約，並未明確規範，因此，方有交由下屆管理委
        員會討論處理之問題。故解釋上，計算管理費之實際坪
        數或住戶坪數，不當然包含專用露台之使用坪數。
　　　⑶共用部分約定為專用者，則該專用部分，依管理條例第1
        0條第1項，由約定專用部分之使用人負擔修繕、管理、
        維護之責任。另社區所收取之管理費用途，依管理費收
        費辦法第2項，係用於①委任或僱佣管理服務公司之報酬
        ；②共同部分、約定共用部分之管理維護費用或使用償
        金；③有關共用部分之火災保險費、責任保險費及其他
        財產保險費；④管理委員會之辦公費、電話費及其他事
        務費；⑤稅捐及其他徵收之稅賦；⑥因管理事務洽詢律師
        、建築師等專業顧問之諮詢及訴訟費用；⑦其他基地及
        共用部分等之經常性管理費用（原審卷第96頁）。茲本
        件被上訴人主張其自86年3月遷入以來，已盡力維護並
        定期修繕系爭專用露台區域地面及圍牆，已花費數10萬
        元費用，從未向上訴人提出申請，已盡使用之修繕、管
        理、維護之責（原審卷第14頁）。如仍令被上訴人就系
        爭露台的使用坪數，再支付用途係作為共用部分之修繕
        、管理、維護費用性質之管理費，對約定專用人並不公
        平。
　　　⑷另系爭社區共128戶（原審卷第17～20頁）。上訴人主張
        與被上訴人一樣，有專用露台者，僅0之0F（即0號0樓
        ，見原審卷第262頁）。因此，解釋管理費的實際坪數
        不包含專用露台坪數，影響甚微，對於社區管理費之收
        取，不致產生過大之不安定性。
　　　⑸針對性質上亦同屬共有且約定專用之停車位（包含平面
        、機械）之收費標準，因管理費收費標準辦法已有明確
        約定，並無解釋上之爭議。且使用停車位者，除面積、
        空間之使用外，亦同時使用停車空間「照明」之公用電
        費或共用「清潔」、車台機械之「保養維修」，此部分
        另外支付管理費，尚屬公平；且因其性質與露台仍有差
        異，非不得作不同之處理。
　　　⑹管委會雖於109年6月2日之例行會議於案由四，有針對系
        爭露台之坪數為討論，並決議納入管理規約規範（原審
        卷第109頁、128頁、159～161頁）。然而，依照管理條
        例第10條第2項，針對共用部分或約定共用部分修繕、
        管理、維護之費用，原則上由區分所有權人按其共有之
        應有部分比例分擔。僅授權會或規約另為約定，尚無從
        由管理委員會決議系爭露台坪數是否納入管理費收取。
        基此，區權會亦應自行決議管理費之收取標準，不得委
        由管委會決議。
　　  ⑺基上，本院認為系爭社區管理費收費標準所稱之「住戶
        坪數」、「實際坪數」，應以住戶建物登記謄本（或權
        狀）所「登記」之實際坪數為準，不應包含合法約定專
        用部分之使用坪數，較符合公平原則。準此，因系爭露
        台坪數並未登記至權狀上，被上訴人使用系爭露台的坪
        數，當無須支付管理費。
　㈣被上訴人能否依不當得利之規定，請求溢繳之管理費：
　　⒈系爭露台面積，不應計入管理費計算之坪數。計算管理費
      之實際坪數，應以權狀登記坪數為準，已如前述。從而，
      被上訴人就超出建物權狀登記實際坪數部分所溢繳之管理
      費，自得依不當得利法律關係，請求返還。
　　⒉上訴人固主張：被上訴人王嬌曄曾擔任三任主委、三任財
      委、一任監委，系爭房屋歷來均按照「權狀登記坪數加實
      際使用系爭露台坪數」收管理費，被上訴人均無異議，可
      認被上訴人知悉且承認需繳納使用系爭露台之管理費等語
      。惟按因清償債務而為給付，於給付時明知無給付之義務
      者，不得請求返還，固為民法第180條第3款所明定，惟該
      條款所謂明知無給付之義務，係指原無債務而直接及確定
      之故意認為有債務而為給付者而言。至於原無債務而誤以
      為有債務者，縱其誤認係出於過失或重大過失，亦非明知
      而非債清償，仍無該條款之適用（最高法院94年度台上字
      第897號判決意旨參照）。經查：
　　　⑴被上訴人王嬌曄陳稱：因我在系爭社區有兩戶房子。其
        中一戶（即0號0樓）坪數較小，系爭房屋坪數較大，且
        是樓中樓。在買賣的時候有去問管理室要繳納多少管理
        費，我們沒有細算。是因為那一年要調整管理費，才把
        全部資料重新整理過，是總幹事最先發現。那一次是總
        幹事提出後我們才發現有這樣的情形。社區有兩戶類似
        這樣的住宅，0號0樓也是這樣。他們之前也是按照露臺
        算進坪數去繳納管理費等語（原審卷第256頁）。
　　　⑵參以社區管理費收據上，僅寫明金額，並未列示如何計
        算。則被上訴人主張係出於過失而誤認系爭房屋應納管
        理費之坪數為103.96坪，並非明知而非債清償，自屬有
        據。
　㈤被上訴人溢繳管理費之不當得利返還請求權，是否罹於時效
    而消滅？
　　⒈按利息、紅利、租金、贍養費、退職金及其他1年或不及1
      年之定期給付債權，其各期給付請求權，因5年間不行使
      而消滅，民法第126條固定有明文。惟所謂定期給付者，
      係指基於一定法律關係，相隔一定期間繼續為給付之情形
      而言。
　　⒉本件被上訴人請求返還溢繳之管理費，並非定期給付，收
      受者有一次返還之義務，自無上開5年短期時效之適用，
      仍應適用民法第125條一般消滅時效15年之規定。上訴人
      抗辯被上訴人不當得利返還請求權之時效為5年，並非可
      採。
　　⒊本件被上訴人係於109年6月12日起訴，經上訴人時效抗辯
      後，被上訴人僅得請求返還自94年6月起至108年7月止溢
      繳之管理費。
　　⒋上訴人固主張消滅時效應自被上訴人主觀上知悉時起算，
      然民法第125條所謂「請求權可得行使之日」，乃指行使
      請求權在法律尚無障礙，係採「客觀判斷標準」。權利人
      主觀尚不知已可行使權利，為事實上障礙，非屬法律上障
      礙（最高法院95年度第16次民事庭會議決議參照），故上
      訴人此部分主張，自無可採。從而，上訴人僅得拒絕被上
      訴人起訴前回溯15年之前（86年3月至94年5月）之不當得
      利請求。
　　⒌基上，被上訴人就94年6月至108年7月間共170個月【計算
      式：7＋（12×13）＋7＝170個月】，超出建物權狀登記實際
      坪數20.28坪（計算式：103.96－83.68＝20.28）部分，所
      溢繳之管理費8萬6,910元（計算式：25元×20.28×170＝86,
      910），自得依不當得利法律關係，請求返還。
六、綜上所述，被上訴人依不當得利之規定，請求上訴人給付8
    萬6,910元，及自起訴狀繕本送達之翌日即109年7月3日（於
    109年7月2日送達上訴人，見原審卷第117頁之送達證書）起
    ，至清償日止，按年息5%計算之利息，自屬正當，應予准許
    。從而原審就此部分為上訴人敗訴之判決，並無不合。上訴
    論旨指摘原判決此部分不當，求予廢棄改判，為無理由，應
    駁回上訴。
七、本件事證已臻明確，兩造其餘之攻擊或防禦方法及所用之證
    據，經本院斟酌後，認為均不足以影響本判決之結果，爰不
    逐一論列，附此敘明。
八、據上論結，本件上訴為無理由，爰判決如主文。
中　　華　　民　　國　　110 　年　　7 　　月　　27　　日
                  民事第七庭    審判長法　官  王　銘
　　　　　　　　　　　      　　　　　法　官  張國華
　　　　　　　　　　　      　　　　　法　官  高英賓
正本係照原本作成。
不得上訴。
                                      書記官  吳伊婷
中　　華　　民　　國　　110 　年　　7 　　月　　27　　日